【裁判字號】    98,訴,418
【裁判日期】    980527
【裁判案由】    違反毒品危害防制條例
【裁判全文】
臺灣屏東地方法院刑事判決               98年度訴字第418號
公  訴  人  臺灣屏東地方法院檢察署檢察官
被      告  甲○○
                    （另案臺灣高雄監獄執行中）
上列被告因違反毒品危害防制條例案件，經檢察官提起公訴（98
年度毒偵字第88號），茲因被告就被訴事實為有罪之陳述，經告
知簡式審判程序意旨，並聽取公訴人及被告之意見後，本院合議
庭裁定由受命法官獨任依簡式審判程序審理，判決如下：
    主  文
甲○○施用第一級毒品，累犯，處有期徒刑壹年陸月。扣案驗後
淨重零點零貳貳公克之海洛因壹小包含包裝袋沒收銷燬之。
    事  實
一、甲○○有多次犯罪經法院判刑確定之紀錄，最近一次經徒刑
    執行完畢情形如下：
  (一)民國95年間因施用第一級毒品而違反毒品危害防制條例，經
    本院95年度訴字第187 號判處有期徒刑1 年2 月確定。
  (二)95年間因施用第一級毒品而違反毒品危害防制條例，經本院
    95年度訴字第976 號判處有期徒刑1 年3 月確定。
  (三)上開案件經接續執行，於95年9 月19日入監，旋因減刑條例
    施行，經本院96年度聲減字第736 號裁定各減為有期徒刑7
    月、7 月又15日，於97年1 月9 日因縮刑假釋出監付保護管
    束，97年2 月2 日因保護管束期滿未經撤銷假釋而執行完畢
    。
二、又其前因施用毒品案件，經臺灣高雄地方法院88年度毒聲字
    第6452號裁定令入勒戒處所施予觀察、勒戒，於88年9 月3
    日入所執行，因有繼續施用毒品傾向，經臺灣高雄地方法院
    88年度毒聲字第2417號裁定令入戒治處所施予強制戒治，於
    88年10月13日轉入執行，至89年4 月8 日經依臺灣高雄地方
    法院89年度毒聲字第2382號裁定停止戒治出所併付保護管束
    ，嗣保護管束期間又經臺灣高雄地方法院89年度毒聲字第52
    56號裁定撤銷停止戒治，於89年11月6 日入所續執行強制戒
    治，90年4 月26日期滿出所執行完畢後，5 年內已經再犯前
    項施用毒品案件經判決確定而追訴處罰執行完畢。
三、詎其經前開有期徒刑執行完畢後5 年內，仍不知悔改，復基
    於施用第一級毒品之犯意，於98年1 月8 日上午8 時至9 時
    間某時點，在屏東縣長治鄉○○村○○路高鳳技術學院旁某
    產業道路處，以注射方式（針筒於查獲前已經丟棄而滅失）
    施用第一級毒品海洛因1 次，嗣於同日下午3 時25分許，在
    屏東縣長治鄉○○村○○路166 巷產業道路旁，因持有第一
    級毒品海洛因而為警查獲，除經扣得第一級毒品海洛因1 小
    包（驗後淨重0.022 公克）及屬於第三級毒品之氟硝西泮1
    小包（驗後淨重0.021 公克）（起訴書誤載兩包均為海洛因
    ）外，經採尿送驗結果，亦呈嗎啡即海洛因經人體水解代謝
    產物陽性反應。
四、案經屏東縣警察局屏東分局報告臺灣屏東地方法院檢察署檢
    察官偵查起訴。
    理  由
一、前揭施用第一級毒品海洛因之犯罪事實，業據被告甲○○於
    本院審理時自白不諱，其經查獲當時扣得白色粉末2 小包經
    高雄市立凱旋醫院以氣相層析質譜儀法（GC／MS）檢驗結果
    ，並有1 包為驗後淨重共計0.022 公克之海洛因，有該院98
    年2 月4 日高市凱醫驗字第9141號濫用藥物成品檢驗鑑定書
    附卷可參。又其前揭時地為警查獲採尿送臺灣檢驗科技股份
    有限公司以氣相層析質譜儀法（GC／MS）等科學方法檢驗結
    果，亦呈嗎啡，即海洛因經人體水解代謝產物之陽性反應，
    有該公司98年2 月9 日，編號KＺ000000000000號濫用藥物尿
    液檢驗報告附卷可按，與上開鑑定報告均為鑑定機關本於專
    業知識及以精密儀器測試後所得之結論，自可憑信。被告甲
    ○○自白施用海洛因，堪信與事實相符。
二、按毒品危害防制條例於92年7 月9 日修正公布，自93年1 月
    9 日施行，其中第20條、第23條將施用毒品之刑事處遇程序
    ，區分為「初犯」及「5 年內再犯」、「5 年後再犯」。依
    其立法理由之說明：「初犯」，經觀察、勒戒或強制戒治後
    ，應為不起訴處分或不付審理之裁定；經觀察、勒戒或強制
    戒治執行完畢釋放後，「5 年內再犯」者，因其再犯率甚高
    ，原實施之觀察、勒戒及強制戒治既已無法收其實效，爰依
    法追訴或裁定交付審理。至於經觀察、勒戒或強制戒治執行
    完畢釋放後，「5 年後再犯」者，前所實施之觀察、勒戒或
    強制戒治已足以遮斷其施用毒品之毒癮，為期自新及協助其
    斷除毒癮，仍適用「初犯」規定，先經觀察、勒戒或強制戒
    治之程序。從而依修正後之規定，僅限於「初犯」及「5 年
    後再犯」2 種情形，始應先經觀察、勒戒或強制戒治程序。
    倘被告於5 年內已再犯，經依法追訴處罰，縱其第3 次（或
    第3 次以上）再度施用毒品之時間，在初犯經觀察、勒戒或
    強制戒治執行完畢釋放5 年以後，已不合於「5 年後再犯」
    之規定，且因已於「5 年內再犯」，顯見其再犯率甚高，原
    實施觀察、勒戒或強制戒治，已無法收其實效，即應依該條
    例第10條處罰（最高法院95年度第7 次刑事庭會議決議意旨
    參照）。
三、被告甲○○前因施用毒品案件，經臺灣高雄地方法院88年度
    毒聲字第6452號裁定令入勒戒處所施予觀察、勒戒，於88年
    9 月3 日入所執行，因有繼續施用毒品傾向，經臺灣高雄地
    方法院88年度毒聲字第2417號裁定令入戒治處所施予強制戒
    治，於88年10月13日轉入執行，至89年4 月8 日經依臺灣高
    雄地方法院89年度毒聲字第2382號裁定停止戒治出所併付保
    護管束，嗣保護管束期間又經臺灣高雄地方法院89年度毒聲
    字第5256號裁定撤銷停止戒治，於89年11月6 日入所續執行
    強制戒治，90年4 月26日期滿出所執行完畢後，5 年內已經
    再犯施用毒品案件，依序經本院95年度訴字第187 號判處有
    期徒刑1 年2 月、95年度訴字第976 號判處有期徒刑1 年3
    月確定，經接續執行，於95年9 月19日入監，旋因減刑條例
    施行，經本院96年度聲減字第736 號裁定各減為有期徒刑7
    月、7 月又15日，於97年1 月9 日因縮刑假釋出監付保護管
    束，97年2 月2 日因保護管束期滿未經撤銷假釋而執行完畢
    ，有臺灣高等法院被告前案紀錄表、臺灣屏東地方法院檢察
    署刑案資料查註紀錄表、全國施用毒品案件紀錄表、受觀察
    勒戒人毒品及前科紀錄簡列表各1 份在卷可按，其經實施觀
    察、勒戒或強制戒治，已無法收其實效，揆諸前開說明，
    本件被告施用第一級毒品之犯罪事證已臻明確，應依法論科
    。
四、按海洛因為毒品危害防制條例第2 條第2 項第1 款規定之第
    一級毒品，除法律另有規定者外，不得持有、施用。核被告
    甲○○所為，係犯毒品危害防制條例第10條第1 項之施用第
    一級毒品罪。其因施用而持有海洛因之低度行為，為施用之
    高度行為所吸收，不另論罪。又其前因施用毒品案件，依序
    經本院95年度訴字第187 號判處有期徒刑1 年2 月、95年度
    訴字第976 號判處有期徒刑1 年3 月確定，經接續執行，於
    95年9 月19日入監，旋因減刑條例施行，經本院96年度聲減
    字第736 號裁定各減為有期徒刑7 月、7 月又15日，於97年
    1 月9 日因縮刑假釋出監付保護管束，97年2 月2 日因保護
    管束期滿未經撤銷假釋而執行完畢，有臺灣高等法院被告前
    案紀錄表、臺灣屏東地方法院檢察署刑案資料查註紀錄表各
    1 份在卷可按，乃受徒刑之執行完畢，5 年以內再因故意犯
    有期徒刑以上之本罪，應依累犯之規定，加重其刑。
五、爰審酌被告甲○○為51年10月22日出生、受有國中畢業教育
    程度、務農為業之人，有警詢年籍等資料附卷可參，並據其
    於本院審理時自陳在卷，本件犯行時年46歲，已值壯年，竟
    不知進取，前有多次犯罪經法院判刑確定之紀錄，除上開構
    成累犯要件之執行紀錄，已如前述，不再重複評價者外，尚
    有：(一)75年間因麻藥案件，經本院75年度易字第234 號判處
    有期徒刑5 月確定，於75年4 月18日易科罰金執行完畢；(二)
    75年間因竊盜案件，經本院75年度易字第1037號判處罰金5,
    000 元確定，於75年10月14日繳納罰金執行完畢；(三)76年間
    因贓物案件，經本院76年度訴字第15號判處拘役50日確定，
    於76年3 月14日入監執行，76年5 月2 日期滿執行完畢；(四)
    76年間因竊盜案件，經本院76年度訴字第91號判處有期徒刑
    1 年8 月確定，於76年7 月10日入監執行，嗣因適用減刑條
    例，經裁定減為有期徒刑10月，於77年4 月22日出監執行完
    畢：(五)79年間因麻藥案件，經本院79年度易字第845 號判處
    有期徒刑10月確定，並經臺灣高雄地方法院80年度聲字第48
    4 號裁定與另案犯煙毒罪經法院判處有期徒刑3 年3 月，褫
    奪公權2 年之刑部分，定應執行有期徒刑4 年，於79年12月
    19日入監執行，82年7 月10日因縮刑假釋出監付保護管束：
    (六)83年間因煙毒案件，經本院83年度訴字第21號判處有期徒
    刑3 年6 月確定；(七)83年間因煙毒案件經本院83年度訴字第
    1034號判處有期徒刑3 年4 月確定，並與前開(六)所示之刑，
    及前開(五)所示假釋經撤銷所餘殘刑有期徒刑1 年9 月18日接
    續執行，於83年10月7 日入監執行，87年5 月12日因縮刑假
    釋出監付保護管束，旋因施用毒品而違反保護管束應遵守事
    項，經撤銷假釋，所餘殘刑有期徒刑4 年9 月13日於89年5
    月7 日入監執行，94年4 月13日期滿出監執行完畢；(八)嗣前
    開構成累犯刑之執行完畢至本件判決前，復已再犯施用毒品
    案件，經臺灣高等法院高雄分院97年度上訴字第1883號（本
    院97年度訴字第1150號）判處有期徒刑1 年6 月確定，已於
    98年2 月20日入監執行，有臺灣高等法院被告前案紀錄表及
    臺灣屏東地方法院檢察署刑案資料查註紀錄表各1 份在卷可
    按，素行欠佳。茲就其施用毒品之犯罪類型，雖有認為僅屬
    自戕行為，並未涉侵害他人法益者，惟姑不論此見與我國現
    行刑事立法除就行為人藉自殘行為達到其他侵害國家、社會
    法益結果之目的，而在相關特別立法如妨害兵役治罪條例等
    特別法中定以處罰之規定外，向不加罰於單純自殘，甚或自
    殺行為所表彰之規範體系價值觀念相左，況毒品危害防制條
    例第10條所規定對施用毒品行為之處罰，其法定刑猶相當，
    或更甚（如施用第一級毒品罪）於刑法中關於故意「傷害他
    人」規定罪責，舉輕明重，足徵其規範保護之法益，原不在
    該「自戕」行為本身所造成行為人個人身體健康之有形侵害
    。蓋民主法治國家之所異於獨裁、集權社會，其國家政策、
    社會發展，均取決於以全體公民個人意志累積形成之群體意
    志，凡公民不分性別、學歷、職業、貧富、愚智，任由鴻儒
    碩彥至販夫走卒，其個人意志之表現就群體意志決定之形成
    ，均屬等值，直接影響國家、社會整體之命運，至關重要，
    則個人基於自主、健全意思所表現之公民意志，不分良窳，
    均應尊重，然若有藉不正手段影響他人或自陷個人健全自主
    意志不能正常形成、表現者，不僅直接侵蝕公民群體意志形
    成之基礎，迫令其他自重慎行大眾均須承受建立在該不健全
    基礎形成之公共政策、社會生活品質之結果，對於國家、社
    會法益及人民全體利益，猶已構成危害，是如投票受賄罪所
    規範者，即在禁止公民匯集個人自主意志以形成群體意志之
    過程受不當影響及控制，即為適例。今毒品除可對個人身體
    健康造成有形傷害外，就人之身體及精神形成高度成癮性及
    依賴性，猶足以抑制個人表現其本於心性能力所為自主意志
    之決定，並進而造成群體意志表現遭不當扭曲之危險，直接
    影響國家、社會之發展，侵害至鉅，斷非僅止於個人健康之
    危害。被告甲○○前開數年間迭因施用毒品經觀察、勒戒、
    強制戒治及判決確定入監執行，均不足以矯治其施用毒品惡
    習而未幾再犯本件施用毒品犯行，顯見其法治觀念薄弱，對
    於社會秩序及其個人身心健康之影響非輕。並考量其犯罪施
    用毒品之手段，查獲持有毒品之數量，與其犯罪經查獲後，
    尚能坦認犯行，態度尚可等一切情狀，量處如主文所示之刑
    。
六、扣案驗後淨重0.022 公克之海洛因1 包為查獲之毒品，其包
    裝袋因盛裝毒品而為該成分所沾黏，無法析離，此觀卷附法
    務部調查局93年3 月19日調科臺字第09300113060 號函文意
    旨自明，應併同所盛裝、沾黏之毒品處分，依毒品危害防制
    條例第18條第1 項前段，沒收銷燬之。未扣案而供被告本件
    施用海洛因犯罪使用之注射針筒、剩餘菸蒂，除據被告甲○
    ○供稱於查獲前已經丟棄而滅失，依現有卷證復不能證明其
    尚存在，爰不另為沒收之諭知，附此敘明。
七、末按沒收為從刑之一種，依主從不可分原則，應附隨於主刑
    而同時宣告之，除有罪，免刑等判決，於裁判時併宣告外，
    如諭知無罪之判決，既無主刑，從刑亦無所附麗，故案內之
    違禁物，應另依刑法第40條但書由檢察官聲請單獨宣告沒收
    ，最高法院著有78年臺非字第72號判例可資參照。扣案被告
    本件查獲時所持有前開經宣告沒收物以外之另1 小包白色粉
    末，固據公訴意旨於起訴書內指稱亦為海洛因，然依偵查卷
    附高雄市立凱旋醫院前揭文號濫用藥物成品檢驗鑑定書所示
    ，其經鑑驗除判定為毒品危害防制條例公告之第三級毒品之
    氟硝西泮0.021 公克外，並未檢出所稱海洛因成分，與被告
    前開經有罪判決並諭知之犯行顯無關聯，復未經檢察官於起
    訴書內附帶聲請沒收，揆諸前開說明，應由檢察官另行卓辦
    ，爰不為沒收之諭知，併此敘明。
據上論斷，應依刑事訴訟法第273 條之1 第1 項、第299 條第1
項前段，毒品危害防制條例第10條第1 項、第18條第1 項前段，
刑法第11條、第47條第1 項，判決如主文。
本案經檢察官簡志祥到庭執行職務
中    華    民    國    98    年    5     月    27    日
                    刑事第二庭  法  官  陳松檀
以上正本證明與原本無異。
如不服本判決應於收受本判決送達後10日內向本院提出上訴書狀
，其未敘述上訴理由者，並得於提起上訴後10日內向本院補提理
由書狀（均須按他造當事人之人數附繕本）「切勿逕送上級法院
」
中    華    民    國    98    年    5     月    27    日
                                書記官  黃佳惠
附錄本件判決引用之法條：
毒品危害防制條例第10條
施用第一級毒品者，處6 月以上5 年以下有期徒刑。
施用第二級毒品者，處3 年以下有期徒刑。


司法院資訊處製作；財團法人民間司法改革基金會備份。
